臺灣高等法院民事判決　　　　　　　　　 94年度上字第349號
上　訴　人　國泰世華商業銀行股份有限公司
法定代理人　汪國華
訴訟代理人　尤英夫律師
　　　　　　楊明廣律師
　　　　　　鄭仁哲律師
複　代理人　李育錚律師
被　上訴人　甲○○
訴訟代理人　楊金順律師
複　代理人　游朝義律師
上列當事人間請求損害賠償事件，上訴人對於中華民國 94年3月
17日臺灣臺北地方法院92年度訴字第4925號第一審判決，提起上
訴，本院於中華民國94年8月2日言詞辯論終結，判決如下：
    主  文
原判決關於命上訴人給付超過貳佰零伍萬壹仟壹佰元部分，及該
部分假執行之宣告，暨訴訟費用之裁判均廢棄。
前開廢棄部分，被上訴人在第一審之訴及假執行之聲請均駁回。
其餘上訴駁回。
第一、二審訴訟費用由上訴人負擔十分之九，餘由被上訴人負擔
。
    事實及理由
一、被上訴人主張：坐落台中市○○區○○段 352-3地號土地，
    面積3133平方公尺，應有部分100,000分之674，及其上門牌
    號號台中市○○區○○街80號地下 2層（下稱系爭不動產）
    ，經原所有權人即訴外人吳文燦，於民國 82年4月30日提供
    系爭不動產設定本金最高限額新台幣（下同） 4,800,000元
    之抵押權予上訴人，向上訴人借款 3,500,000元。嗣吳文燦
    於85年5月3日，將系爭不動產贈與其未成年之子即訴外人吳
    昌翰，上訴人旋即與吳昌翰約定，將系爭不動產抵押權設定
    契約之義務人及債務人變更為吳昌翰，並於同年 7月15日辦
    妥抵押權登記，故系爭不動產抵押權契約之義務人及債務人
    為吳昌翰，非吳文燦。嗣為擔保訴外人吳文燦對上訴人所負
    債務之清償，於85年8月5日，再以變更抵押權契約之方式，
    將原抵押契約之債務人變更為吳文燦，係對吳昌翰特有財產
    之處分，該處分不利益於吳昌翰，對吳昌翰不生效力。且訴
    外人吳文燦在85年8月5日前，對上訴人所負之債務，已經全
    數清償完畢，系爭抵押權所擔保之債權，因清償而消滅。而
    被上訴人於90年10月30日，向訴外人林文彬購買系爭不動產
    ，取得不動產之所有權，系爭不動產之抵押權雖未塗銷，惟
    系爭不動產抵押權所擔保上訴人對吳文燦之債權，已因清償
    而消滅，吳昌翰亦未對上訴人負有任何債務，抵押權所擔保
    之債權未發生，上訴人竟以非抵押權效力所及，即吳文燦於
    87年間所發生之連帶保證債權，聲請拍賣系爭不動產，並於
    92年9月17日受償2,088,372元，致被上訴人受有損害，其無
    法律上之原因，受有前開利益，應返還所受利益，爰依侵權
    行為、不當得利之法律關係，求為命上訴人給付被上訴人2,
    088,372元及法定遲延利息等語。
二、上訴人則以：訴外人吳文燦提供系爭不動產設定本金最高限
    額4,800, 000元之抵押權予上訴人，擔保吳文燦對上訴人現
    在及將來所負各項借款、票據、保證、損害賠償等及其他一
    切債務之清償，權利存續期間自 82年4月30日起至112年4月
    29日止。吳文燦對上訴人之「個人借款」部分雖已清償，惟
    吳文燦於 87年8月24日，擔任訴外人漢陽建設股份有限公司
    （下稱漢陽公司）向上訴人借款50,000,000元之連帶保證人
    ，該保證債務為系爭抵押權擔保之範圍。吳文燦於85年5 月
    3 日將系爭不動產贈與吳昌翰，因所有權人變更，且原設定
    土地持分過高，而於同年 7月15日變更抵押權設定契約，在
    變更時，因上訴人承辦人員之疏失，誤載義務人及債務人為
    吳昌翰，雙方旋又於同年8月5日更正抵押權契約債務人為吳
    文燦。然實體之法律關係不變，且被上訴人係吳文燦之岳父
    ，對於上訴人與吳昌翰間抵押權契約之變更，知之甚詳，其
    並非善意之第三人。而系爭抵押權所擔保之債權，縱於抵押
    權契約變更時，已告確定，上訴人於拍賣系爭不動產時，亦
    不知系爭債權非抵押權擔保範圍，故無侵權行為之可言；又
    上訴人依法受分配，亦無不當得利等語，資為抗辯。
三、原審判命上訴人應給付被上訴人208萬8372元及自 92年10月
    15日起至清償日止，按週年利率5%計算之利息。上訴人提起
    上訴，求為將原判決廢棄，駁回被上訴人在第一審之訴暨假
    執行之聲請。其除引用原審之陳述外，補陳略以：查 85年7
    月15日所為之變更登記，全係因「土地設定之持份應為減縮
    」與「所有權人變更」，而必須就「抵押權部分」相對應部
    分如義務人及權利範圍做變更，其他部分如債務人部分應不
    予變更，此從抵押權登記事項上之實體債權事項完全無變更
    即明。惟因承辦人員疏忽，將「義務人即債務人：吳文燦」
    之格式，直接照抄，而變更為「義務人兼債務人：吳昌翰」
    ，發現錯誤後，雙方旋於85年8月5日，立即辦理更正，將「
    義務人兼債務人：吳昌翰」，變更為「債務人：吳文燦，義
    務人：吳昌翰」，其他事項則完全未變更，本件顯係登記錯
    誤至明，否則，何須20日內為二次變更。且若第一次變更登
    記符合當事人真意，則債務人竟變更為未成年人吳昌翰，因
    係就未成年人為不利處分，法律效力即有問題，不符常理。
    且依銀行實務，上訴人必將與新、舊債務人分別書面立約，
    益證本件係因登記錯誤所致，雙方間就抵押權債務人變更部
    份，自未達成合意。從而，系爭抵押權所擔保之債權範圍未
    於 85年7月15日即屆決算期，嗣後吳文燦對上訴人所負之所
    有債務，自為系爭抵押權所擔保之範圍。本件系爭不動產於
    出賣人均未將抵押權塗銷之際，買受人包括被上訴人在內，
    竟仍願出價購買之不合理現象以觀，被上訴人顯非善意第三
    人。縱認 87年7月15日合意將系爭抵押權之債務人及義務人
    由吳文燦變更登記為吳昌翰，惟系爭不動產既為訴外人吳昌
    翰之特有財產，吳文燦所為之上開抵押權變更登記，非為其
    子女即吳昌翰之利益而為，自為法所不許，而屬無效，則上
    訴人與吳文燦間之原抵押權設定，因仍未屆決算期而繼續合
    法存在，上訴人自得就訴外人吳文燦所積欠之所有債務行使
    抵押權，上訴人自無侵權行為或不當得利之情事發生。再退
    而言之，上訴人就系爭不動產聲請執行所受償之金額為：執
    行費用 37,272元、第一順位抵押權受分配款2,013,828元，
    合計 2,051,100元。原審認定上訴人就系爭執行案件所受償
    之金額為 2,088,372元，顯有違誤，且執行費用係上訴人於
    執行時已先繳付與法院之費用，依法享有優先受償之權利，
    並無不當利益可言，如認定上訴人應返還被上訴人款項，則
    上訴人僅需返還被上訴人2,013,828元等語。
四、被上訴人則請求駁回上訴，其除引用原審之陳述外，補陳略
    以：系爭不動產於85年5月3日由吳文燦贈予吳昌翰後，隨即
    由吳昌翰與上訴人於 85年7月15日約定變更原抵押權之債務
    人、義務人為吳昌翰，而由吳文燦代理吳昌翰為抵押權變更
    登記，此項抵押權設定之效力自屬有效。縱認吳文燦代理未
    成年人吳昌翰所為之抵押權設定行為亦為無效，惟此僅指新
    抵押權之設定行為為無效，至於原抵押權之塗銷行為，則仍
    為有效。從而，系爭動產自斯時起，即已無抵押權之設定負
    擔存在甚明。又本件既屬最高限額抵押權，是吳文燦於87年
    5月3日將系爭不動產贈與吳昌翰後，上訴人同年 7月15日與
    吳昌翰約定變更抵押權設定契約，將抵押權之義務人及債務
    人變更為吳昌翰，系爭不動產原來擔保之原債務，並不隨同
    移轉予吳昌翰，且原最高限額抵押權因債務人及義務人變更
    而屆決算期，故上訴人僅得就抵押物追及行使抵押權。上訴
    人行使抵押權時，吳文燦在 85年7月15日前所積欠之債務，
    已經全部清償，為上訴人所不爭執，該抵押權所擔保之債權
    ，亦已因清償而消減等語。
五、被上訴人主張系爭不動產原所有人吳文燦於82年間，設定本
    金最高限額4,800,000元抵押權予上訴人，嗣吳文燦於85年5
    月3日，將系爭不動產贈與其未成年子吳昌翰，並於85年7月
    15日與上訴人約定變更抵押權契約，將債務人及義務人變更
    為吳昌翰。旋於同年8月5日，變更抵押權契約，再變更債務
    人為吳文燦。被上訴人於90年間向訴外人林文彬購買系爭不
    動產時，吳文燦對上訴人所負個人債務業已清償完畢，上訴
    人竟於 92年間聲請拍賣其所有之系爭不動產，並於同年9月
    17日受償 2,088,372元等情，業據其提出他項權利變更移轉
    契約書、買賣契約書、土地及建物登記謄本、台中地方法院
    92年執字第 24023號執行分配表為證（見原審卷(一)第13至31
    頁），並為上訴人所不爭，堪信被上訴人之主張為真實。
六、上訴人辯稱：原設定抵押權契約之義務人兼債務人吳文燦變
    更為吳昌翰，是承辦人一時的錯誤，所以發現後已為變更登
    記云云。按各當事人就其所主張有利於己之事實，均應負舉
    證之責，上訴人並未舉證證明上述變更抵押權契約內容係因
    上訴人之錯誤意思表示而成立，且若因錯誤或被詐欺而締結
    契約者，在表意人依法撤銷其意思表示之前，契約仍為有效
    ，本件上訴人就系爭不動產與訴外人吳文燦簽訂變更抵押權
    契約，將義務人兼債務人吳文燦變更為吳昌翰，旋又變更債
    務人為吳文燦，上訴人並未撤銷其變更抵押權契約之意思表
    示，上開抗辯，即無可取。
七、上訴人又辯稱：訴外人吳文燦對上訴人之「個人借款」部分
    雖已清償完畢，惟吳文燦於 87年8月24日，擔任訴外人漢陽
    公司向上訴人借款50,000,000元之連帶保證人，該保證債務
    為系爭抵押權擔保之範圍云云。惟按抵押權所擔保之債權，
    其種類及範圍，屬於抵押權之內容，依法應經登記，始生物
    權之效力，但如因內容過於冗長，登記簿所列各欄篇幅不能
    容納記載，可以附件記載，作為登記簿之一部分。因此關於
    最高限額抵押權所擔保之債權，雖未記載於土地登記簿，然
    於聲請登記時提出之最高限額抵押權設定契約書，有該項債
    權之記載者，此契約書既作為登記簿之附件，自為抵押權效
    力所及（最高法院84年台上字第1967號判例參照）。查本件
    縱使依85年8月5日他項權利變更契約書之記載，其債務人為
    吳文燦，而吳昌翰則為義務人兼連帶債務人，有他項權利變
    更契約書可稽（見原審卷(一)第31頁）。是本件系爭抵押權所
    擔保債務之範圍，限於訴外人吳文燦向上訴人之借款，吳昌
    翰則就吳文燦向上訴人之借款負連帶債務之責，蓋連帶債務
    之成立，須數人負同一債務，而明示對於債權人各負全部給
    付之責任，或法律有規定者為限。上訴人並未舉證證明吳昌
    翰就吳文燦所為之保證債務有成立連帶債務之明示，法律復
    未規定吳昌翰就吳文燦所為之保證債務應成立連帶債務，是
    上訴人辯稱吳文燦擔任訴外人漢陽公司向上訴人借款50,000
    ,000元之連帶保證人，該保證債務為系爭抵押權擔保之範圍
    云云，核無可取。
八、按無法律上之原因，受有利益，致他人受有損害者，應返還
    其利益，民法第 179條前段定有明文。本件上訴人向台灣台
    中地方法院聲請拍賣系爭不動產（92年度執字第 24023號）
    ，而於92年間上訴人拍賣系爭不動產時，吳昌翰對上訴人並
    未負有任何債務，系爭不動產所擔保之債權並未發生，而吳
    文燦於87年間之連帶保證債務，復非系爭不動產所擔保之債
    權，則上訴人聲請拍賣系爭不動產，並受領拍賣所得金額，
    即無法律上之原因而受利益。上訴人辯稱係依法受分配，非
    不當得利云云，並無可取。惟所謂不當得利，係以當事人無
    法律上原因而受利益，致他方受損害者，為其成立要件。如
    當事人之受利益有其法律上之原因者，不生不當得利之問題
    ，故其得請求返還之範圍，應以對方所受之利益為度，非以
    請求人所受損害若干為準。本件被上訴人請求上訴人返還不
    當得利2,088,372元，係包括系爭不動產經拍賣之價金2,051
    ,100 元，及上訴人所繳納之執行費用 37,272元，而上訴人
    實際受領「分配金額」為2,051,100元，有該分配表可稽（
    見原審卷(一)第13頁），原審謂上訴人受有 2,088,372元之利
    益，即有未合。蓋該執行費用37,272元，係上訴人於聲請強
    制執行時所繳納，為兩造所不爭，是上訴人係依法優先取回
    所繳納之執行費用，非受有不當之利益，上訴人抗辯其依法
    取回其所繳納之執行費用37,272元，不生不當得利之問題，
    核屬可取，原審認上訴人受領執行費用37,272元，亦屬不當
    得利，尚有誤會。至於被上訴人雖另本於侵權行為之法律關
    係為本件之請求，但其並未就其所生損害之金額及其因果關
    係，舉證證明該37,272元，係因上訴人侵權行為所致之損害
    ，是被上訴人就此部分之請求，即無可取。
九、綜上所述，被上訴人本於不當得利之法律關係，請求上訴人
    給付2,088,372元，及自民國 92年10月15日起，至清償日止
    按週年利率5%計算之利息，於2,051,100元及自 92年10月15
    日起算之法定遲延利息部分，為有理由，應予准許。逾此所
    為請求，為無理由，應予駁回。原審就超過上開應准許部分
    ，為上訴人敗訴之判決，並為假執行之宣告，自有未洽。上
    訴意旨就此部分指摘原判決不當，求予廢棄改判，為有理由
    。至於上開應准許部分，原審判命上訴人給付，並依兩造之
    聲請准供擔保後，為准、免假執行之宣告，核無違誤，上訴
    意旨，就此部分，仍執陳詞，指摘原判決不當，求予廢棄，
    為無理由，應駁回其上訴。
十、本件事證已臻明確，兩造其餘之陳述及其攻擊防禦方法，經
    審酌核與判決結果不生影響，不再一一論述，併予敘明。
據上論結，本件上訴為一部有理由，一部無理由，依民事訴訟法
第450條、第449條第1項、第79條但書，判決如主文。
中　　華　　民　　國　　94　　年　　8 　　月　　16　　日
　　　　　　      民事第九庭　審判長法　官  吳景源
　　　　　　　　　　　　　          法　官  滕允潔
　　　　　　　　　　　　　          法　官  連正義
正本係照原本作成。
上訴人如不服本判決，應於收受送達後20日內向本院提出上訴書
狀，其未表明上訴理由者，應於提出上訴後20日內向本院補提理
由書狀（均須按他造當事人之人數附繕本）上訴時應提出委任律
師或具有律師資格之人之委任狀；委任有律師資格者，另應附具
律師資格證書及釋明委任人與受任人有民事訴訟法第466條之1第
1項但書或第2項（詳附註）所定關係之釋明文書影本。
中　　華　　民　　國　　94　　年　　8 　　月　　18　　日
　　　　　　　　　　　　　　　　　　書記官  張永中
附註：
民事訴訟法第466條之1（第1項、第2項）：
對於第二審判決上訴，上訴人應委任律師為訴訟代理人。但上訴
人或其他法定代理人具有律師資格者，不在此限。
上訴人之配偶、三親等內之血親、二親等內之姻親，或上訴人為
法人、中央或地方機關時，其所屬專任人員具有律師資格並經法
院認為適當者，亦得為第三審訴訟代理人。